ACORDAO-COMPLETO-2359300

ACÓRDÃO 5282/2019 ATA 24/2019 - SEGUNDA CÂMARA

VISTOS, relatados e discutidos estes autos de alteração de aposentadoria em favor de Maria Bezerra da Silva pelo Instituto Federal de Educação, Ciência e Tecnologia do Ceará;
	ACORDAM os Ministros do Tribunal de Contas da União, reunidos em Sessão da 2ª Câmara, nos termos do art. 71, III, da Constituição de 1988 e dos arts. 1º, V, 39, I e II, da Lei nº 8.443, de 1992, além do art. 260, § 6º, do RITCU, ante as razões expostas pelo Relator, em:
	9.1. considerar prejudicada, por inépcia, a apreciação do presente ato de alteração de aposentadoria em favor de Maria Bezerra da Silva;
	9.2. determinar, nos termos dos arts. 39 e 43, I, da Lei nº 8.443, de 1992, que, no prazo de 30 (trinta) dias contados da ciência deste Acórdão, o Instituto Federal de Educação, Ciência e Tecnologia do Ceará promova o lançamento do respectivo ato inicial de aposentadoria no e-Pessoal, além do presente ato de alteração de aposentadoria, submetendo-os à subsequente apreciação do TCU;
	9.3. determinar que a unidade técnica adote as seguintes medidas:
	9.3.1. envie a cópia do presente Acórdão, acompanhado do correspondente Relatório e Voto, ao Instituto Federal de Educação, Ciência e Tecnologia do Ceará, para ciência e efetivo cumprimento ao item 9.2 deste Acórdão; e
	9.3.2. arquive o presente processo, sem prejuízo de promover o monitoramento da determinação prolatada pelo item 9.2 deste Acórdão.

Aposentadoria deferida em favor de Maria Bezerra da Silva pelo Instituto Federal de Educação, Ciência e Tecnologia do Ceará.

Segunda Câmara

3. Interessada: Maria Bezerra da Silva (CPF XXX.023.163-XX).

13.1. Ministros presentes: Aroldo Cedraz (na Presidência) e Raimundo Carreiro.
13.2. Ministros-Substitutos convocados: Marcos Bemquerer Costa e André Luís de Carvalho (Relator).

ANDRÉ DE CARVALHO

Trata-se de alteração de aposentadoria deferida em favor de Maria Bezerra da Silva pelo Instituto Federal de Educação, Ciência e Tecnologia do Ceará.  
2.	Após a análise do feito, o auditor federal da Sefip lançou o seu parecer à Peça 4 (fls. 1/2) , com a anuência, por delegação de competência, do diretor da unidade técnica (Peça 5) , nos seguintes termos:
	“Trata-se de ato de concessão de aposentadoria, submetido, para fins de registro, à apreciação do Tribunal de Contas da União (TCU) , de acordo com o art. 71, inciso III, da Constituição Federal. O ato foi cadastrado e disponibilizado ao TCU por intermédio do Sistema de Apreciação e Registro de Atos de Admissão e Concessões (Sisac) , na forma do art. 2º, caput e incisos I a VI, e art. 4º, caput, da Instrução Normativa TCU 78/2018. 
	Exame Técnico 
	Procedimentos aplicados 
	2. Os procedimentos para exame, apreciação e registro de atos de pessoal encontram-se estabelecidos na Instrução Normativa TCU 55/2007 e na Resolução TCU 206/2007. Essas normas dispõem, em seus arts. 4º, § 2º, e 3º, § 3º, respectivamente, que os atos de pessoal disponibilizados por meio do Sisac devem ser submetidos à crítica automatizada do próprio sistema, com base em parâmetros predefinidos. 
	3. Relativamente aos atos de concessão de aposentadoria, as rotinas de crítica das informações cadastradas no Sisac foram elaboradas e validadas levando-se em conta as peculiaridades desses atos. Os itens de verificação do sistema compreendem prazos e fundamentos legais, assim como eventuais ocorrências de acumulação. Trata-se de verificações mais abrangentes, minuciosas e precisas do que aquelas que podem ser realizadas por mãos humanas, proporcionando um nível de segurança ainda maior. 
	4. Além da crítica automatizada, há verificação humana adicional no caso de haver alertas do sistema ou informações não formatadas, como esclarecimentos do gestor ou do controle interno. 
	5. As críticas também consideram os registros do Sistema Integrado de Administração de Recursos Humanos (Siape) . O Siape disponibiliza informações atualizadas sobre as parcelas que integram os proventos, diferentemente, portanto, do Sisac, que informa as parcelas no momento do registro do ato. 
	6. Essa confrontação com o Siape fornece uma visão atual e verdadeira da situação, o que permite descaracterizar irregularidades e inconsistências que, embora constantes do Sisac, já foram corrigidas. 
	Exame das constatações 
	Inépcia - Ato de alteração sem inicial na base	
	7. Trata-se de ato de alteração de concessão de aposentadoria sendo que o Gestor de Pessoal informou que o ato inicial não foi registrado ou foi registrado no Sistema Sisac. Todavia, ao consultar as bases do sistema Sisac, detectou-se que não há registro do ato inicial neste Tribunal e nem mesmo no Controle Interno. Ademais, em consulta ao Sistema E-Pessoal, também não consta ato inicial de concessão de aposentadoria do interessado em nenhuma das instâncias (Gestor, Controle Interno e TCU) . 
	8. Assim, em razão da inexistência de ato inicial, esta Unidade Técnica não consegue emitir com precisão parecer sobre a legalidade do ato de alteração em destaque. 
	9. Nessa situação, com base no art. 260, § 6º, do Regimento Interno deste Tribunal, propõe-se que a análise do ato seja considerada prejudicada, por inépcia, uma vez que a omissão no envio do ato inicial de aposentadoria impossibilita esta Unidade Técnica a emitir parecer sobre a legalidade do ato ora submetido a exame. Esse foi o entendimento do Acórdão 2899/2019-TCU-Primeira Câmara, de relatoria do Min. Vital do Rêgo. 
	Conclusão
	10. A abrangência e a profundidade das verificações levadas a efeito fundamentam convicção de que a análise do ato em destaque pode ser considerada prejudicada, por inépcia, com base no art. 260, § 6º, do Regimento Interno deste Tribunal. 
	Proposta de Encaminhamento 
	11. Ante o exposto, com fundamento no art. 71, inciso III, da Constituição Federal, no art. 1º, inciso V, e art. 39, incisos I e II, da Lei 8.443/1992, no art. 260 do Regimento Interno do Tribunal de Contas da União, propõe-se: 
	a) considerar prejudicada, por inépcia, a análise do ato constante do presente processo; 
	b) determinar ao órgão/entidade de origem que registre o ato inicial e alteração de concessão de aposentadoria do interessado no Sistema E-Pessoal e submeta-os a registro no prazo de trinta dias, contados da ciência desta decisão”.
3.	Enfim, por intermédio do Exmo. Sr. Procurador Júlio Marcelo de Oliveira, o MPTCU divergiu da aludida proposta da unidade técnica, tendo consignado, para tanto, o seu parecer à Peça 6 nos seguintes termos:
	“Trata-se de ato de aposentadoria de Maria Bezerra da Silva, servidora do Instituto Federal de Educação, Ciência e Tecnologia do Ceará. 
	A Secretaria de Fiscalização de Pessoal propõe considerar prejudicada, por inépcia, a análise do ato, em virtude da inexistência do respectivo ato inicial nos sistemas Sisac e e-Pessoal, de acordo com o seguinte excerto da instrução de peça 4: 
	‘7. Trata-se de ato de alteração de concessão de aposentadoria sendo que o Gestor de Pessoal informou que o ato inicial não foi registrado ou foi registrado no Sistema Sisac. Todavia, ao consultar as bases do sistema Sisac, detectou-se que não há registro do ato inicial neste Tribunal e nem mesmo no Controle Interno. Ademais, em consulta ao Sistema E-Pessoal, também não consta ato inicial de concessão de aposentadoria do interessado em nenhuma das instâncias (Gestor, Controle Interno e TCU) . 
	8. Assim, em razão da inexistência de ato inicial, esta Unidade Técnica não consegue emitir com precisão parecer sobre a legalidade do ato de alteração em destaque. 
	9. Nessa situação, com base no art. 260, § 6º, do Regimento Interno deste Tribunal, propõe-se que a análise do ato seja considerada prejudicada, por inépcia, uma vez que a omissão no envio do ato inicial de aposentadoria impossibilita esta Unidade Técnica a emitir parecer sobre a legalidade do ato ora submetido a exame. Esse foi o entendimento do Acórdão 2899/2019-TCU-Primeira Câmara, de relatoria do Min. Vital do Rêgo’.
	Não consta dos autos qualquer informação do gestor de pessoal acerca do lançamento do ato inicial nos sistemas do TCU. 
	A propósito, o controle interno manifesta-se pela legalidade da aposentadoria. Consulta ao Diário Oficial da União, publicado em 8/11/2011, Seção 2, pág. 27, esclarece que o ato em exame consiste na concessão inicial de aposentadoria à interessada, com fundamento no art. 3º da EC 47/2005, in verbis: 
	‘INSTITUTO FEDERAL DE EDUCAÇÃO, CIÊNCIA E TECNOLOGIA DO CEARÁ
	PORTARIA Nº 908, DE 3 DE NOVEMBRO DE 2011
	 O REITOR EM EXERCÍCIO DO INSTITUTO FEDERAL DE EDUCAÇÃO, CIÊNCIA E TECNOLOGIA DO CEARÁ, no uso de suas atribuições e considerando o que consta no Processo nº 23265.000455/2011-81, resolve, 
	Art. 1º - Conceder aposentadoria voluntária com proventos integrais nos termos do artigo 3º da EC nº 47/2005, de 05/07/2005 (DOU de 06/07/2005) a MARIA BEZERRA DA SILVA, no cargo de Técnico em Assuntos Educacionais, NS, CLASSE "E", Padrão 416, Matrícula no SIAPE nº 0051942, do Quadro de Pessoal deste Instituto, lotada no campus Crato, no regime de trabalho de 40 horas, com: 
	- Proventos correspondentes a mesma Classe e Padrão
	-16 (dezesseis) anuênios (Art. 244 da Lei nº 8.112/90) 
	-27% (vinte e sete por cento) de Incentivo à Qualificação Lei nº 11.091/2005 
	Art. 2º - Declarar vago o referido cargo’. 
	Com essas considerações, o Ministério Público de Contas manifesta-se pela legalidade do ato de aposentadoria em favor de Maria Bezerra da Silva e sugere determinação à Sefip para que corrija, no formulário Sisac, o campo Tipo de Registro para ‘1 - Inicial’.
	É o Relatório.

não há.

Procurador Júlio Marcelo de Oliveira.

PESSOAL. APOSENTADORIA. PREJUÍZO, POR INÉPCIA, À APRECIAÇÃO DO ATO DE ALTERAÇÃO EM VIRTUDE DA OMISSÃO NO ENVIO DO RESPECTIVO ATO INICIAL DE APOSENTADORIA. DETERMINAÇÃO. ARQUIVAMENTO. MONITORAMENTO.

APOSENTADORIA (APOS)

Secretaria de Fiscalização de Pessoal (Sefip).

Trata-se de alteração de aposentadoria deferida pelo Instituto Federal de Educação, Ciência e Tecnologia do Ceará sob as seguintes condições:
	Peça
	Beneficiária
	Data de Nascimento
	Tipo de Ato e 
de Aposentadoria
	Vigência
	Enviado 
ao TCU

	2
	Maria Bezerra da Silva
	10/4/1956
	ato de alteração – 
aposentadoria voluntária
	8/11/2011
	25/11/2013

2.	Como visto, após a análise do feito, a Sefip sugeriu considerar prejudicada, por inépcia, a apreciação do presente ato de alteração em virtude da ausência de identificação do respectivo ato inicial no Sisac ou no e-Pessoal (Peça 4) , tendo o MPTCU se manifestado, todavia, pela legalidade do ato, sem prejuízo do envio de determinação à Sefip para a correção do tipo de registro com o intuito de passar a figurar como “1 – Inicial” no formulário Sisac.
3.	Peço licença para discordar do MPTCU e, assim, incorporo o parecer da unidade técnica a estas razões de decidir.
4.	Ocorre que a omissão no envio do ato inicial de aposentadoria impossibilitaria a unidade técnica de, com precisão, emitir o seu parecer sobre a legalidade do presente ato de alteração (v.g.: Acórdão 2899/2019-TCU-Primeira Câmara) , devendo a subjacente apreciação do feito ser considerada prejudicada, por inépcia, nos termos do art. 260, § 6º, do RITCU.
5.	Entendo, portanto, que o TCU deve considerar prejudicada, por inépcia, a apreciação do presente ato de alteração de aposentadoria, sem prejuízo de determinar que o Instituto Federal de Educação, Ciência e Tecnologia do Ceará promova o lançamento do respectivo ato inicial de aposentadoria no e-Pessoal.
Ante o exposto, voto pela prolação do Acórdão ora submetido a este Colegiado.
	
TCU, Sala das Sessões, em 16 de julho de 2019.
Ministro-Substituto ANDRÉ LUÍS DE CARVALHO 
Relator